【裁判字號】    95,訴,1706
【裁判日期】    951116
【裁判案由】    營利事業所得稅
【裁判全文】
臺北高等行政法院判決
                                     95年度訴字第01706號
                              .
原      告  甲○○○○○○○○.
送達代收人  乙○○
被      告  財政部臺北市國稅局
代  表  人  許虞哲（局長）
訴訟代理人  丙○○
上列當事人間因營利事業所得稅事件，原告不服財政部中華民國
95年3 月28日台財訴字第09400629920 號（案號：00000000）訴
願決定，提起行政訴訟。本院判決如下：
    主  文
訴願決定及原處分均撤銷。
訴訟費用由被告負擔。
    事  實
壹、事實概要：
    原告民國（下同）91年度營利事業所得稅結算申報，原列報
    營業收入新台幣（下同）45,852,469元、營業成本21,191,1
    78元，課稅所得額虧損352,246 元。經被告初查以其中服務
    費3,491,778 元（以下簡稱系爭服務費），因屬其他收入性
    質轉列為非營業收入之其他收入項下核計，乃核定營業收入
    為42,360,691元；又原告為飲酒店、啤酒屋，並非單純之買
    賣酒品，遂將營業費用（吧台人員）薪資875,000 元，伙食
    費34,200元，租金支出282,667 元，水電瓦斯費40,232元，
    合計1,232,099 元轉列營業成本項下核列，經調整後之營業
    成本為22,423,277元，因原告開立之銷貨發票，其銷貨品名
    多為空白或僅書寫餐費等，且其提示之進銷存明細表無法勾
    稽及分析，乃依所得稅第83條規定，按其經營項目之各業別
    同業利潤核定營業成本17,613,860元（特種行業之銷售額59
    2,100 元，依有陪侍酒家行業代號8704-13 之毛利率88% 核
    定其成本為71,052元、一般飲酒店之營業收入41,768,591元
    ，依飲酒店、啤酒屋行業代號5792-11 之毛利率58% 核定其
    成本為17,542,808元）；課稅所得額4,457,174 元。原告不
    服，就營業收入及營業成本項目，申請復查，經被告以94年
    9 月19日財北國稅法字第0940215728號復查決定（下稱原處
    分）駁回，提起訴願，復遭財政部決定駁回，遂向本院提起
    行政訴訟。
貳、兩造聲明：
一、原告聲明：求為判決如主文所示。
二、被告聲明：求為判決
(一)、原告之訴駁回。
(二)、訴訟費用由原告負擔。
參、兩造之爭點：
一、原告主張之理由：
(一)、營業收入部分：
１、服務費收入係因經常營業活動而產生，被告無理由逕行調整
    至營業外收入，此舉違反商業會計處理準則之規定，且無稅
    法之依據。原告所謂之服務費收入3,491,778 元，屬提供餐
    飲服務時按全部之消費項目於價目表價格總和之1 成加收取
    之收入，亦即原告價目表上已可清楚讓消費者了解，進入原
    告消費代價為價目表上之價格加1 成，該加1 成並非依原告
    之服務人員服務好壞而斟酌給予，亦為一般餐飲業之習慣，
    究該服務費收入實質上乃係本業營業行為所產生，只要收到
    價目表上之價格即予包括服務費收入，且實質上只是一般餐
    飲業收取之名目，準此列為營業收入並無違誤，與商業會計
    處理準則第31條規定，並無不合。可參照附卷新天地國際實
    業股份有限公司（以下簡稱新天地公司）之損益表內容，營
    業外收入及利益之百分比為0.33% （2005年度）低於10% ，
    顯見其服務費收入並非歸屬營業外收入，該公司（為上櫃公
    司唯一一檔餐飲業）報表需經證券暨期貨市場發展基金會之
    審議，若報表有誤，豈能公告於公開資訊供投資者大眾瀏覽
    。新天地公司都能經證券暨期貨市場發展基金會之檢驗，況
    原告只是1 家小小餐飲坊？公開發行公司所適用之會計原則
    及相關會計法令，其適用之優先順序為：證券交易法→公司
    法→商業會計法→證券發行人財務報告編製準則→商業會計
    處理準則→財務會計準則公報→財務會計準則公報之解釋。
２、本件被告亦引用商業會計處理準則第31條，惟被告將第4 款
    「其他營業收入」認定為非營業收入即營業外收入「其他收
    入」項下，顯有違誤。按商業會計處理準則第31條第1 項第
    4 款，此一科目「其他營業收入」仍歸屬於營業收入範疇內
    ，與商業會計處理準則第34條第1 項「營業外收入及費用指
    本期內非因經常營業活動所發生之收入及費用」之「營業外
    收入」性質迴異非屬同類，被告誤用法條，混淆科目之分類
    ，顯有錯誤。
(二)、營業成本部分：
１、茲將原告91年度銷售貨物與勞務開立發票情形分述如下：三
    聯式統一發票：1,046,478 元。二聯式統一發票：2,609,31
    3 元。收銀機統一發票：41,604,578元。特種統一發票：59
    2,100 元。營業收入總合計：45,852,469元。是原告使用收
    銀機開立統一發票占總營業收入之90.74%，可見原告係標準
    誠實納稅人，配合政令多利用收銀機開立發票，而一般餐飲
    業因收銀機設備成本考量，均使用簡便易操作為購置重點，
    當開立收銀機發票時，大多以簡單代碼列示，而無法列示品
    名、數量，今被告卻以銷貨品名多為空白或僅書寫餐費等，
    且其提示之進銷存明細表無法勾稽及分析為由，逕依同業利
    潤標準核定營業成本，其認定有誤。
２、被告不考慮原告餐飲業成本之性質及成本提示之帳證即逕依
    未提供人工、設備、場地及服務等完整之成本分析表供核為
    由，按同業利潤標準核定成本，顯已違反復查實質上未盡調
    查之責，按稽徵機關進行調查或復查時，納稅義務人應提示
    有關各種證明所得額之帳簿文據，其未提示者稽徵機關得依
    查得之資料或同業利潤標準核定其所得額，所謂未提示係指
    帳簿文據全部未提示或雖提示而有不全不健全或不符者，均
    有其適用，有改制前行政法院61年度判字第198 號判例可參
    照。因此所謂不完全、不健全或不相符應符合相關規定或經
    驗法則上認為完全、健全或相符之帳證，絕非被告所指未能
    提供即可依同業利潤標準核定。況原告復查時已提供詳細之
    成本分析表及帳證文據供核，惟原復查以決定書所載「結帳
    單」是否正確尚難採認等理由即予駁回，影響納稅人權益甚
    鉅。原告提示之「結帳單」，乃消費者結帳時核對「點菜單
    」是否正確之結帳單據，消費者確認無誤後再據以開立統一
    發票。「結帳單」係屬原告之內部憑證（結帳單乃原告復查
    時承辦員要求提示，今反駁是否與交易實質相符，尚難採認
    為由，推翻財政廳54年10月4 日財稅一第71082 號令所釋示
    ），每筆內容均與帳載相符，其煙酒飲料均與進、銷、存貨
    帳可予以勾稽，被告並未針對相關帳載查核，逕全部依同業
    利潤標準毛利率推定營業成本，實有違誤。
３、再者，營利事業之所有營業項目均混合視為一個整體營業活
    動，而整個活動之收入、成本、費用均可核實認列時，則無
    論分項獨立計算或不分項合併計算，理論上而言其結果均相
    同。因此，原告買賣煙酒部分，即可獨立於買賣業，與帳載
    相符，可以核實認列。依營利事業同時經營2 種以上行業時
    ，應分別按各該行業之同業利潤標準計算，有法源可循。因
    煙酒飲料進銷存可明確勾稽，可以核實認列（營業收入：26
    ,060,867元；營業成本：20,710,855元）；而餐點、包廂、
    服務費收入等成本無法分析，同意依同業利潤標準計算營業
    成本（其他營業收入：19,199,502×（1 －58% ）＝8,063,
    790 元；特種收入：592,100 ×（1 －88% ）＝71,052元）
    ；另帳載其他營業成本：1,712,422 元（未超限核實認列）
    （成本內含餐點成本、租金、薪資、伙食費、水電瓦斯費等
    ）營業總成本可以核實認列為22,423,277元。
４、實則，任一營利事業在實際營業過程中，組織之人力物力均
    在一個指揮系統下，朝最大利潤之目標進行活動，一切成本
    、費用在支出時亦不會考慮其將來之歸類，事後再依營業項
    目來區分收入及成本歸類，事實上乃是人類之劃分。既然其
    每一營業項下所得之計算本質上是事後之人為劃分，此劃分
    過程不可能在價值或方向上而為，是盲目的，劃分者終不免
    朝稅捐之規劃而有意無意將朝最有利稅捐規劃方向傾斜，結
    果未必合理或接近事實真相。因此稅法上之本質觀察在一定
    程度上，如果不把抽象之分攤概念視為事實認定，則事實根
    本無從認定，如生產產品成本中之電費、折舊等，無一不須
    引入分攤之觀念，故稅捐稽徵機關為達稽徵目標，並視其達
    成便利性，來自己詮釋分攤標準，很容易使納稅人處於不利
    地位，藉以破壞法秩序安定性，以此推定餐飲業即常由稽徵
    實務上輕易認定，成本無法區分，而以同業利潤標準毛利率
    推定成本，極不合理。原告於復查時已提示完整帳據，屬於
    買賣煙酒部分，確可明確勾稽在案。
二、被告主張之理由：
(一)、營業收入部分：所謂訂價係將相關之餐飲成本及服務人員薪
    資、場地、設備等涵蓋在內，即將為獲致收入所付出之貨物
    、勞務成本等各項因素均加以審酌。系爭服務費係採於訂價
    之外，另加收10 %金額之方式所取得，顯係獨立於上開收入
    之外，是原告所稱系爭服務費係銷售貨物或勞務所收取全部
    價金之一部分，即有可議。又所謂相關之餐飲成本及服務人
    員之薪資等本質上既係獲取營業收入之成本，並已列報在營
    業成本中，按理於訂價之外之系爭服務費如屬營業收入之一
    部分，其相關之成本支出自應列在營業成本中予以申報，始
    符成本費用配合原則，惟原告該部分並無相關之成本支出，
    足見系爭服務費收入並非原告因業務上之營業活動或營業行
    為所產生之對價，從而被告將之自營業收入項下減除，轉列
    非營業收入，尚無不妥。又如果服務費以外加方式收取，獨
    立於營業成本之外，原告營業成本只有提出菸酒成本，結帳
    單是原告臨訟才提出，故被告質疑其真實性。
(二)、營業成本部分：原告對外開立之銷貨統一發票並未書寫品名
    ，所補提示之內部憑證「結帳單」，雖列有品名、數量，惟
    僅列示煙酒之品名數量，消費者所點用之「餐費」均無任何
    明細，原告既稱「因應客戶需要供應部分餐飲為輔」，顯見
    消費者可自由點選所供應之餐點，該「結帳單」上竟無任何
    消費餐點之明細，亦無消費者姓名或包廂號碼及相關服務人
    員之簽章，則原告所列之「結帳單」，是否與交易實質相符
    ，尚難採認，原告據以編製之進銷存明細帳是否可採，亦有
    可議。又原告係以經營飲酒店為業，與一般經營煙酒買賣之
    買賣業不同，消費者至商號消費，顯然係結合其所提供之場
    地、設備、人力及服務，而非單純的只是買賣煙酒，尚難將
    煙酒自該次消費價款中分離，而以一般買賣業之進銷存表認
    定勾稽其成本。被告以原告補提之煙酒成本分析表並未提示
    包含人工、設備、場地及服務等在內完整之成本分析表供核
    ，認其成本無法分析，乃依飲酒店及陪侍酒家業別之同業利
    潤標準核定其營業成本，尚無不妥，所訴核不足採。
    理  由
甲、程序方面：
    被告代表人原為張盛和，於訴訟中變更為許虞哲，有行政院
    95年8 月23日院授人力字第0950023637號令影本1 件在卷可
    稽，茲據繼任者於95年10月3 日具狀聲明承受訴訟，核無不
    合，應予准許。
乙、實體方面：
一、兩造不爭之事實：
    原告91年度營利事業所得稅結算申報，原列報營業收入45,8
    52,469元、營業成本21,191,178元，課稅所得額虧損352,24
    6 元，營業收入中包含餐飲、菸酒售價以外加計之10% 服務
    費3,491,778 元。被告初查以該服務費屬其他收入性質，轉
    列為非營業收入之其他收入項下核計，乃核定營業收入為42
    ,360,691元（45,852,469元－3,491,778 元＝42,360,691元
    ）；又原告為飲酒店、啤酒屋，並非單純之買賣酒品，遂將
    營業費用（吧台人員）薪資875,000 元，伙食費34,200元，
    租金支出282,667 元，水電瓦斯費40,232元，合計1,232,09
    9 元轉列營業成本項下核列，經調整後之營業成本為22,423
    ,277元，因原告開立之銷貨發票，其銷貨品名多為空白或僅
    書寫餐費等，且其提示之進銷存明細表無法勾稽及分析，乃
    依所得稅第83條規定，按其經營項目之各業別同業利潤核定
    營業成本17,613,860元（特種行業之銷售額592,100 元，依
    有陪侍酒家行業代號8704-13 之毛利率88 %核定其成本為71
    ,052元、一般飲酒店之營業收入41,768,591元，依飲酒店、
    啤酒屋行業代號5792-11 之毛利率58% 核定其成本為17,542
    ,808元）；課稅所得額4,457,174 元。原告不服，就營業收
    入及營業成本項目，迭經復查、訴願均遭駁回等事實，有原
    告91年度營所稅結算申報書、被告申報核定通知書調整法令
    及依據說明書、核定稅額繳款書、申報核定通知書、原告91
    年商品進銷存明細表、銷貨帳、如事實概要所述之復查決定
    書及財政部95年3 月28日台財訴字第09400629920 號訴願決
    定書影本分別附於原處分卷及本院卷可稽（見原處分卷及訴
    願卷第8 至11頁），自堪信為真實。
二、原告循序提起本件行政訴訟，主張：系爭服務費收入係因經
    常營業活動而產生，符合商業會計處理準則第31條規定，係
    屬營業收入，被告將該條第4 款「其他營業收入」認定為非
    營業收入即營業外收入「其他收入」項下，混淆會計科目之
    分類，顯有違誤，且乏稅法之依據。蓋「其他營業收入」科
    目仍歸屬於營業收入範疇內，與商業會計處理準則第34條第
    1 項「營業外收入及費用指本期內非因經常營業活動所發生
    之收入及費用」之「營業外收入」性質有別。另營業成本部
    分，一般餐飲業因收銀機設備成本考量，均使用簡便易操作
    為購置重點，而當開立收銀機發票時，大多以簡單代碼列示
    ，而無法列示品名、數量，被告未考量原告所營餐飲業成本
    之性質及提示之帳證，即逕以未提供人工、設備、場地及服
    務等完整之成本分析表供核為由，按同業利潤標準核定成本
    ，乃有未盡調查之違法云云。本院茲就營業收入及成本方面
    之爭點，分別說明如下。
三、營業收入部分：
(一)、按「營利事業所得之計算，以其本年度收入總額減除各項成
    本、費用、損失及稅捐後之純益額為所得額。」、「會計科
    目，除法律另有規定外，分下列九類：…四、營業收入類：
    指銷貨收入、勞務收入、業務收入、其他營業收入等項。」
    行為時所得稅法第24條第1 項、商業會計法第27條第1 項第
    4 款分別定有明文。又「營利事業之會計事項，應參照商業
    會計法及財務會計準則公報等據實記載，產生其財務報表。
    至辦理所得稅結算申報或核課所得稅時，其帳載事項與所得
    稅法、所得稅法施行細則、促進產業升級條例、促進產業升
    級條例施行細則、中小企業發展條例、本準則暨有關法令之
    規定未符者，均應於申報書內自行調整之。」乃行為時營利
    事業所得稅查核準則第2 條第2 項著有規定。
(二)、而「營業收入指本期內因經常營業活動而銷售商品或提供勞
    務等所獲得之收入；其科目分類與評價及應加註釋事項如左
    ：一、銷貨收入：指因銷售商品所賺得之收入。銷貨退回及
    折讓應列為銷貨收入減項。二、勞務收入：指因提供勞務所
    賺得之收入。三、業務收入：指因居間及代理業務或受委託
    等報酬所得之收入。四、其他營業收入：指不能歸屬於前三
    款之其他營業收入。」、「營業外收入及費用指本期內，非
    因經常營業活動所發生之收入及費用，包括利益收入、利息
    費用、兌換損益及處分投資損益等。…」則為商業會計處理
    準則第31條、第34條第1 項所明定；所謂之「經常營業活動
    」乃指與其所從事之業務具有直接關連性，可預期持續發生
    ，營利事業對此並須組織結構與正常作業流程中因應之商業
    活動，而非隨機、偶發、一時交易。至商業會計法第60條雖
    規定：「營業成本及費用，應與所由獲得之營業收入相配合
    ，同期認列。損失應於發生之當期認列。」惟此乃係就營業
    成本費用之列計應與收入配合所為之說明，而非就營業收入
    本身所為之規定，是有關營業收入之認定，自應以前揭商業
    會計處理準則第31條規定，以為判斷基準，先此敘明。
(三)、如前所述，原告係經營「稅務行業標準分類」中代號5792-1
    1 之飲酒店、啤酒屋業及代號8704-13 之陪侍酒家業，提供
    餐、飲供人食用乃係其營業範圍，而供人餐飲之用，必須提
    供場地及現場服務人員，此等服務活動與其所從事之餐飲營
    業具有直接關連性，且係可預期持續發生，原告並因此須備
    妥場地、僱用員工以為因應，並非隨機、偶發之臨時交易。
    而依商業習慣，所謂訂價，固常係將相關之成本、服務人員
    薪資、場地、設備等涵蓋在內，亦即已將為獲致收入所須付
    出之貨物、勞務成本等各項因素均加以審酌後所訂出；惟本
    件原告於訂價外加10% 之服務費，兩造既不爭非消費者給予
    員工之小費，而係原告對於在店內消費之消費者所固定收取
    之一定比率款項，乃附隨在店中銷售上開商品時所必加，自
    係其因經常營業活動而銷售商品所獲得之收入，揆諸前開商
    業會計處理準則第31條規定，自屬原告之營業收入。至此部
    分是否有對應之成本乃非於認定營業收入時所應考量，而係
    有關成本得否自該項收入中減除之問題；遑論於售價外加10
    % 之服務費，於消費者而言，亦無非係變相之加價，即營利
    事業提升其利潤之手段，而屬售價之一部分，被告抗辯系爭
    10% 之服務費因係訂價之外加，即應獨立於營業收入外；及
    該部分未列報對應之成本即非屬因業務上之營業活動所產生
    之對價云云，容有誤解，尚無可採。從而，被告將原告原列
    報於營業收入項下之上開服務費3,491,778 元，轉列為非營
    業收入之其他收入項下核計，於法即有未合。
四、營業成本部分：
(一)、按「行政法院於撤銷訴訟應依職權調查證據。」行政訴訟法
    第133 條前段定有明文，此係因撤銷訴訟之當事人，分別為
    公權力主體之政府機關及人民，兩造間存在不對等之權力關
    係，且政府機關之行政行為恆具專門性、複雜性或科技性，
    難為人民所瞭解，且每涉公務機密，人民取得相關資料常屬
    不易，為免人民因無從舉證而負擔不利之效果，而有上述規
    定；是於撤銷訴訟，證據之提出非當事人之責任，法院依職
    權調查得代當事人提出，當事人固無所謂主觀之舉證責任。
    然職權調查證據有其限度，仍不免有要件不明之情形，故當
    事人仍有客觀之舉證責任，民事訴訟法第277 條規定：「當
    事人主張有利於己之事實者，就其事實有舉證之責任。」於
    上述範圍依行政訴訟法第136 條之規定，仍為撤銷訴訟所準
    用。而就課稅處分之要件事實而言，基於依法行政原則，為
    權利發生事實者，依上開規定，有關營利事業所得加項之收
    入，雖應由稅捐稽徵機關負舉證責任；惟有關所得計算基礎
    之減項，即「成本」與「費用」，則因屬於權利發生後之消
    滅事由，故有關成本及費用存在之事實，不論從上述證據掌
    控或利益歸屬之觀點，均應由主張扣抵之納稅義務人即原告
    負擔證明責任，故原告上開成本支出事實，自應由原告負舉
    證之責。
(二)、次按「稽徵機關進行調查或復查時，納稅義務人應提示有關
    各種證明所得額之帳簿、文據；其未提示者，稽徵機關得依
    查得之資料或同業利潤標準，核定其所得額。」、「本法第
    八十三條所稱之帳簿文據，其關係所得額之一部或關係課稅
    年度中某一期間之所得額，而納稅義務人未能提示者，稽徵
    機關得就該部份依查得之資料或同業利潤標準核定其所得額
    。」所得稅法第83條第1 項及同法施行細則第81條分別定有
    明文。又所謂未提示，兼指帳簿文據全部未提示，或雖提示
    而有不完全、不健全或不相符者均有其適用，改制前行政法
    院61年判字第198 號著有判例可資參照。
(三)、原告主張其煙酒買賣部分可以勾稽查核，被告應核實認列云
    云，固據提出收銀機統一發票存根聯、結帳單、商品進銷存
    明細表、銷貨帳、商品明細帳等件影本為證（分見本院卷及
    原處分卷）。惟查，原告係以經營飲酒店為業，與一般經營
    煙酒買賣之買賣業不同，消費者至商號消費，顯然係結合其
    所提供之場地、設備、人力及服務，而非單純的只是買賣煙
    酒，自難將煙酒自該次消費價款中分離，而以一般買賣業之
    進銷存表認定勾稽其成本。且原告所開立之銷貨統一發票，
    品名多為空白，少數統一發票品名亦僅書寫「餐費」，並無
    詳細銷售內容。而結帳單係原告內部憑證，乃消費者結帳時
    核對「點菜單」是否正確之結帳單據，經原告陳明在卷（見
    本院卷第4 頁倒數第12、13行），其上列有品名、數量，惟
    均僅列示煙酒之品名、數量，就原告屢稱其所經營為餐飲業
    ，就消費者所點用之「餐費」明細竟付之厥如，復無消費者
    姓名或包廂號碼及相關服務人員之簽章，核與商業常情不符
    ，是此以電腦列印方式之結帳單，其真實性自有可疑。而商
    品進銷存明細表、銷貨帳、商品明細帳等帳目既乏可採信之
    憑證以為勾稽，要亦無足為有利原告之證據，是原告並未提
    示完全之帳簿文據供被告查核，洵堪認定。則被告以原告補
    提之煙酒成本分析表，並未提示包含人工、設備、場地及服
    務等在內完整之成本分析表供核，認其成本無法分析，乃依
    飲酒店及陪侍酒家業別之同業利潤標準核定其營業成本，於
    法自無不合；此乃原告未盡其租稅協力義務所致，而難謂被
    告有何未盡調查能事可言。是原告上開主張，洵無足採。
五、綜上所述，原告主張應將系爭服務費於其91年度營業收入項
    下認列，尚屬可採；另其主張應就其煙酒部分之成本核實認
    列，則洵無足採。惟因本件營業成本應按同業利潤標準核定
    ，係以營業收入之金額為計算基礎。而本件營業收入既因上
    開服務費之認列，致金額數有變動，則其營業成本之數額，
    亦將隨之更動。是被告依同業利潤標準核計原告之營業成本
    ，雖無違誤，然因上開營業收入金額變動之結果，將致被告
    原核算之營業成本基礎變動，而影響原核定之營業成本數額
    ，致被告應就原所核定之原告91年營所稅其營業收入金額予
    以更正，是認原告訴請撤銷訴願決定及原處分就其營業收入
    及成本金額所為之決定，於法尚無不合，其訴為有理由，應
    由本院將訴願決定及原處分均予撤銷。
六、兩造其餘攻擊防禦方法經本院審酌後，核與本件判決結果均
    不生影響，故不再逐項論述，附敘明之。
七、據上論結，本件原告之訴為有理由，爰依行政訴訟法第98條
    第3 項前段，判決如主文。
中    華    民    國    95    年    11    月   16     日
                        第七庭審判長法  官  李得灶
                                    法  官  黃秋鴻
                                    法  官  林玫君
上為正本係照原本作成。
如不服本判決，應於送達後20日內，向本院提出上訴狀並表明上
訴理由，如於本判決宣示後送達前提起上訴者，應於判決送達後
20日內補提上訴理由書（須按他造人數附繕本）。
中    華    民    國    95    年    11    月   16     日
                                    書記官  黃明和


司法院資訊處製作；財團法人民間司法改革基金會備份。
